【裁判字號】    90,訴,175
【裁判日期】    900611
【裁判案由】    山坡地保育利用條例
【裁判全文】
臺灣臺南地方法院刑事判決                            九十年度訴字第一七五號
    公  訴  人  臺灣台南地方法院檢察署檢察官
    被      告  甲○○
右列被告因違反山坡地保育條例案件，經檢察官提起公訴（八十九年度偵字第一一五
二四號），本院判決如左：
    主  文
林銀林連續在公有山坡地內，擅自墾殖，處有期徒刑貳年肆月。
    事  實
一、甲○○明知坐落台南縣官田鄉○○段七五二─二六、七五二─二八、七三一、七
    三一─一、七三一─二、及七三一─三地號等六筆土地係中華國所有之公有山坡
    地，竟基於擅自墾殖公有山坡地之概括犯意，自民國八十八年十一月十七日起，
    佔用如附圖所示台南縣官田鄉○○段七五二─二六、七五二─二八、七三一、七
    三一─一、七三一─二、及七三一─三地號等六筆公有山坡地內標示之斜線區域
    土地，面積共計一‧０三四二公頃（起訴書誤載為約０．八公頃），並僱用不知
    情之工人以小型推土機（俗稱山貓）一部擅自墾殖，開挖整地。嗣經他人檢舉後
    ，由台南縣政府會同台南縣官田鄉公所人員於八十八年十一月三十日在上址查獲
    。
二、案經台南縣政府函請台灣台南地方法院檢察署檢察官偵查起訴。
    理  由
一、訊據被告甲○○矢口否認有何違反山坡保育條例之犯行，辯稱：前揭國有山坡地
    遭濫墾、開挖之部分，係賣土地予伊之楊善、李新國所為，伊未整地、開挖云云
    。惟查：
（一）前揭遭濫墾、開挖之土地，不屬於國有林事業區，未編入保安林地，亦非試驗
      用林地，所有權人為中華民國，復經行政院核定公告為公有山坡地，有行政院
      農業委員會林務局九十年二月二十七日九十林企字第九０一六０三五四九號函
      一份、台南縣政府九十年二月十四日九十府農保字第一九八六三號函一份、該
      函所附之前揭土地土地登記謄本六紙及台南縣山坡地範圍地段明細表一紙在卷
      可稽，堪認前揭土地屬山坡地保育條例第三條、第四條所稱之公有山坡地無疑
      ，而有該條例之適用。且現場經人雇工擅自開挖整地，業經台南縣政府人員李
      旭宏會同台南縣官田鄉公所人員，及本院分別於八十八年十一月三十日上午九
      時三十分許、九十年三月十三日下午三時許，前往勘驗無訛，分別制有勘驗筆
      錄各一份、及現場照片共計十四幀在卷可參，其範圍及面積並經台南縣政府人
      員李旭宏等人指界後，由本院囑台南縣麻豆地政事務所測量無誤，有土地複丈
      成果圖在卷可參。
（二）又被告業於偵查中供承：「（開墾土地是否為你所有？）不是，是國有地。」
      、「（開墾欲何用？）修路後比較好走。」、「（開墾有無經國有土地主管單
      位同意？）我沒有申請。」等語（參八十九年九月十四日偵訊錄、偵卷第三十
      九頁背面）；復於本院審理時坦承：「（對起訴書之犯罪事實有何意見？）土
      地我剛跟李新國購買，八十八年二、三月左右買的，我知道有部分是國有地，
      買完後我去修路。」（參本院九十年二月二十二日訊問筆錄）；「你買的土地
      面積大約多少？）未超過一分，我來條路，請工人開小型推土機（俗稱山貓）
      來條路．．．。」等語（參本院九十年三月十三日刑事勘驗筆錄），是被告於
      偵、審中業已多次坦承在前揭土地雇工以小型推土機（俗稱山貓）修路之事實
      。
（三）被告嗣後雖翻異前詞，辯稱前揭國有山坡地遭濫墾、開挖之部分，係賣土地予
      伊之李新國、楊善所為，伊未整地、開挖。然查：
    (1)證人楊善證稱：「（土地賣給被告之前有無挖路？【提示照片】）沒有，只有
      入口挖掘埋設排水管，裏面沒有請人挖像照片如此大，賣完後也未請人挖。」
      等語（參本院九十年三月十三日刑事勘驗筆錄）。
    (2)被告固於八十八年三月十二日向楊善購買坐落於官田鄉○○段七二九、七三０
      號二筆土地，惟面積分別僅有０．０三三九公頃及０．０二七六公頃，有土地
      所有權狀二紙在卷足憑，且坐落於前揭遭濫墾、開挖之公有山坡地之旁，此有
      台南縣麻豆地政事務所土地複丈成果圖附卷可參，亦經本院勘驗屬實，而遭濫
      墾、開挖之公有土坡地面積達一．０三四二公頃，與被告所購者相差懸殊，又
      參以買賣土地衡情均會至現場指界、勘查，被告應無誤認之理。且被告欲開發
      道路聯絡其所購買之土地者，理應申請地政機關測量是否有佔有非其所有之土
      地，方屬正途，惟被告竟未為此行，未將可供使用之面積範圍測量正確，即予
      開挖，嗣將擅自開挖之責任推由前手李新國、楊善二人，實係卸責之詞，委無
      足採。
    (3)又觀之八十八年十一月三十日上午九時三十分許，台南縣政府會同官田鄉公所
      之人員至現場勘驗所拍攝之照片顯示，前揭公有山坡地遭濫墾、開挖之部分，
      泥沙裸露、未有植被，顯係新開挖之痕跡，核與證人李旭宏供稱：伊八十八十
      一月三十日至現場勘驗時，明顯可看出係新開挖的痕跡等語相符（參前開刑事
      勘驗筆錄），復有前揭該日勘驗所拍攝之現場照片二幀附於偵卷第十三頁、第
      十四頁可憑。被告既早於八十八年三月間即向楊善購買官田鄉○○段七二九、
      七三０號二筆土地，楊善焉有於土地售予被告之後雇工整之理？且楊善復否認
      售地後有何雇工整地之情，而被告亦自承並未將所購得之土地委託他人管理一
      節（均參前開刑事勘驗筆錄），足認前揭公有山坡地係被告雇工所開挖甚明。
（四）綜上所陳，復參諸被告因前揭擅自墾殖之行為，亦經台南縣政府裁處罰鍰新台
      幣六萬元，有台南縣政府違反水土保持法案件處分書一紙附於偵卷第五頁可參
      ，被告復未提出訴願，並已繳交罰鍰完畢，亦據其自承在卷（參本院九十年五
      月二十八日審判筆錄），若前揭犯行非被告所為，被告豈有平白繳納罰鍰台幣
      六萬元，而未提出訴願之理？是本件事證已臻明確，被告所辯均係事後卸責之
      詞，無足採信，其犯行堪以認定。
二、查被告行為後，山坡地保育利用條例雖於八十九年五月十七日修正公布，惟山坡
    地保育利用條例第三十四條第一項之擅自墾殖公有山坡地罪，其犯罪構成要件及
    法定刑均未修改，自不生行為後法律變更之問題，合先敘明。被告於前開公有山
    坡地內，佔用如附圖所示台南縣官田鄉○○段七五二─二六、七五二─二八、七
    三一、七三一─一、七三一─二、及七三一─三地號等六筆公有山坡地內標示之
    斜線區域土地，面積共計一‧０三四二公頃，擅自墾殖，開挖整地，核其所為，
    係違反山坡地保育利用條例第三十四條第一項之擅自墾殖公有山坡地罪及刑法第
    三百二十條第二項之竊佔罪。惟山坡地保育利用條例第三十四條第一項之在公有
    或他人山坡地內，擅自設置工作物罪，係刑法第三百二十條第二項竊佔罪之特別
    規定，依特別法優於普通法之法律競合關係，即應擇一適用山坡地保育利用條例
    第三十四條第一項之規定論處，最高法院八十六年台上字第二九五六判決可資參
    照。其先後多次雇工擅自墾殖之犯行，時間緊接，觸犯構成要件相同之罪名，顯
    係基於概括之犯意，反覆為之，應依連續犯之規定論以一罪，並依加重其刑。爰
    審酌被告未經許可，即擅自佔用公有山坡地並濫行開挖整，對山林保育所生危害
    至鉅，情節非輕、開挖之面積廣達一．０三四二公頃、犯罪後仍飾詞否認犯行之
    態度等一切情狀，量處如主文所示之刑，以示懲警。按刑法總則於其他法令有刑
    罰之規定者，亦適用之，刑法第十一條前段定有明文。又供犯罪所用之物，除有
    特別規定者外，依同法第三十八條第一項第二款、第三項規定，以屬於犯人者為
    限，始得予以沒收。山坡地保育利用條例第三十四條第五項固規定：「犯本條之
    罪者，其墾殖物、工作物、施工材料及所使用之機具沒收之」，採職權沒收主義
    。但該機具既非違禁物，該法又未明文揭示：「不問屬於犯人與否，沒收之」之
    特別規定，自應回歸刑法總則第三十八條第一項第二款、第三項，以屬於犯人者
    為限，始得予以沒收之普通規定（參最高法院八十八年度台上字第四一三四號判
    決意旨）。查未經扣案之小型推土機（俗稱山貓）一部，雖係被告供犯本罪所使
    用之機具，惟無證據證明係被告所有，依前揭判決意旨，爰不宣告沒收之，併此
    敘明。
據上論斷，應依刑事訴訟法第二百九十九條第一項前段，山坡地保育利用條例第十條
、第三十四條第一項、刑法第十一條、第五十六條，判決如主文。
中      華      民      國      九十      年      六      月    十一    日
                                          臺灣臺南地方法院刑事第三庭
                                              審判長法  官  李政庭
                                                    法  官謝家宜
                                                    法  官  陳金虎
右正本證明與原本無異。
如不服本判決，應於判決送達後十日內，向本院提出上訴狀。
                                                    書記官  歐祝吟
中      華      民      國      九十      年      六      月    十一    日
附錄本案論罪科刑法條全文：
山坡地保育利用條例第十條：
在公有或他人山坡地內，不得擅自墾殖、占用或從事前條第一款至第九款之開發、經
營或使用。
修正前山坡地保育利用條例第三十四條第一項：
違反第十條規定者，處六月以上五年以下有期徒刑，得併科新臺幣六十萬元以下罰金
。


司法院資訊處製作；財團法人民間司法改革基金會備份。
